最高法院刑事判決                                  八十八年度台上字第二一號
    上  訴  人  甲○○
    選任辯護人  葉潛昭律師
右上訴人因違反公職人員選舉罷免法案件，不服台灣高等法院中華民國八十七年十月
六日第二審判決（八十七年度上訴字第三八二五號，起訴案號：台灣士林地方法院檢
察署八十七年度偵字第一○九三號），提起上訴，本院判決如左：
    主  文
原判決關於罪刑部分撤銷。
甲○○共同意圖使候選人不當選，以文字、圖畫，傳播不實之事，足以生損害於公眾
及他人，處有期徒刑肆月，褫奪公權壹年。緩刑貳年。
扣案之宣傳單壹萬壹仟貳佰柒拾張均沒收。
    理  由
本件原判決認定上訴人甲○○係聯合報之經銷商，負責分銷汐止地區。於民國八十七
年一月二十一日晚間九時許，有一自稱係台北縣汐止鎮鎮長候選人周麗美競選總部工
作人員之年約三、四十歲姓名不詳男子，將印有家樂福倉庫新台幣（以下同）五百元
禮品券、中華民國郵政一千元禮券等圖樣，及附記「汐止鎮鎮長周雅淑贈」、「你收
到了沒有﹖」、「作賊的喊抓賊！白賊淑仔自己賄選，還栽贓別人！」、「白賊淑仔
公款私用，在一月十四日選舉正式起跑後，散發大量禮券給里長、鄰長，政策大買票
的證據，請汐止人張大眼睛看誰在買票！」等文字之不實宣傳單，送至台北縣汐止鎮
○○路○段五二○號上訴人之營業所。上訴人明知前揭傳單之內容足以毀損周雅淑名
譽且影響汐止鎮鎮長選舉，竟與該男子共同基於誹謗周雅淑名譽及意圖使周雅淑不當
選之犯意聯絡，約定由上訴人分送宣傳單予各訂報戶。上訴人又打電話告知在台北市
南港地區派報之同行曾敏雄，稱有廣告夾報分送，每份報酬五角等語。不知情之曾敏
雄即於次（二十二）日凌晨二時許，前往上訴人營業所取得宣傳單共四、五千份送至
南港火車站，交給送報生夾於報紙內分送訂戶。上訴人並將其餘宣傳單交由在汐止火
車站之送報生夾報準備送予訂報戶。經周雅淑之父周秋金發現上情，乃會同警察於同
日凌晨三時許，至汐止火車站查扣宣傳單七千七百二十五張。同時曾敏雄亦發現宣傳
單內容不妥，乃主動委託朋友通知其妻蘇美齡收回宣傳單，其本人並趕往南港火車站
收回宣傳單三千五百四十五張送交台北縣警察局汐止分局汐止派出所，惟已有部分宣
傳單由送報生隨報紙送予汐止鎮○○路、中興路、福德一路一帶之訂戶，足以生損害
於周雅淑及汐止鎮鎮長選舉之公正性。並扣得宣傳單一萬一千二百七十張。案經周雅
淑委任周秋金告訴等情。係以上開分送宣傳單予報紙訂戶之事實，業據上訴人供認不
諱，核與告訴代理人周秋金及證人曾敏雄證述之情節相符，並有上述宣傳單一萬一千
二百七十張扣案為證。且由宣傳單所載內容，一望即知係毀損周雅淑名譽並足以影響
其當選。而上訴人又自承看過宣傳單之內容，當時係在鎮長競選期間內，則上訴人對
散發此宣傳單將毀損周雅淑名譽及影響其當選汐止鎮長，應知之甚明。其有犯罪故意
，要屬無疑，為其所憑之證據及其認定之理由。而以上訴人否認犯罪，所辯僅係單純
為夾報派發之服務，並無使周雅淑不當選之故意云云，係避重就輕之詞，不足採信，
於理由中詳予指駁及說明。因認上訴人犯行，事證明確，核其所為，係犯刑法第三百
十條第二項，及公職人員選舉罷免法第九十二條之罪。上訴人一行為觸犯前揭二罪名
，係想像競合犯，應從一重之後者處斷。又上訴人明知自稱台北縣汐止鎮鎮長候選人
周麗美競選總部工作人員之年約三、四十歲不詳姓名男子送交之前開宣傳單，係毀損
周雅淑名譽並足以影響周雅淑當選汐止鎮長，仍予夾報分送，其與該男子相互間有犯
意之聯絡及行為之分擔，均為共同正犯。因而撤銷第一審判決，適用公職人員選舉罷
免法第九十二條、第九十八條第三項，刑法第十一條前段、第二十八條、第三百十條
第二項、第五十五條、第七十四條第一款、第三十八條第一項第二款，罰金罰鍰提高
標準條例第一條前段，論上訴人共同意圖使候選人不當選，以文字、圖畫，傳播不實
之事，足以生損害於公眾及他人罪，量處有期徒刑肆月、褫奪公權壹年；並審酌上訴
人因一時失慮致罹刑典，經此刑之宣告後，應知警惕而無再犯之虞，認為以暫不執行
刑罰為適當，併予宣告緩刑二年。另扣案之宣傳單一萬一千二百七十張為供犯罪所用
之物，且屬上述不詳姓名之共同正犯所有，爰依法沒收之。經核原無不合。按法院依
據法律獨立審判，並不受檢察官見解之拘束，法理甚明。原判決已詳細說明其認定上
訴人行為，顯然毀損周雅淑名譽並足以影響其當選汐止鎮長之證據及理由（見原判決
理由第一段），所為論斷洵合事理，尚無違法可言。至於上訴人於原審曾主張，台灣
士林地方法院檢察署檢察官（八十七年度偵字第二三○九號起訴書）於廖學廣、周麗
美被訴妨害名譽案件起訴書內表示，廖、周二人於該次選舉中質疑周雅淑於競選期間
內發放禮券給里長，係「政策性賄選」，僅在表達發放之時機不對，並無虛事實，
尚於周雅淑名譽無損，因認上開行為不構成誹謗罪（不另為不起訴之處分）。則上訴
人分發上述內容之宣傳單亦應不為罪云云。該檢察官之見解，本不足以拘束原法院，
上訴人執此爭辯，自非有理由。何況上訴人上訴理由並未具體指摘原判決前開論斷有
何違背法令。而原判決既認定上訴人所為成立犯罪，自係認為上開主張為無理由，其
雖未於判決理由中明對該主張不予採信之理由，而有微疵，但此於判決之結果顯無
影響，依刑事訴訟法第三百八十條規定，仍不得據為合法之第三審上訴理由。又本件
上訴人其餘上訴意旨所云，係對原審依法取捨證據、認定事實之職權行使，任意指為
違法，亦非有理由。惟查，公職人員選舉競選期間，意圖使候選人當選或不當選，以
文字、圖畫或他法散布虛構之事實，足以生損害於公眾或他人之行為，雖亦符合刑法
第三百十條第二項誹謗罪之構成要件，然此為法規競合，應擇一適用公職人員選舉罷
免法第九十二條論處，不另論以上開誹謗罪名，此為本院最新之見解。乃原審誤認上
訴人係觸犯上述二罪，該二罪間為想像競合之關係，應依刑法第五十五條之規定，從
一重處斷，自有判決適用法則不當之違法。顧此違誤，尚不影響於事實之確定，本院
得據以裁判，應由本院將原判決關於罪刑部分撤銷，自為判決，仍論以上訴人共同意
圖使侯選人不當選，以文字、圖畫，傳播不實之事，足以生損害於公眾及他人罪，量
處與原審相同之刑；並諭知褫奪公權壹年及宣告緩刑貳年；扣案之上開宣傳單，亦依
法宣告沒收。以資糾正。
據上論結，應依刑事訴訟法第三百九十七條、第三百九十八條第一款，公職人員選舉
罷免法第九十二條、第九十八條第三項，刑法第十一條前段、第二十八條、第七十四
條第一款、第三十八條第一項第二款，判決如主文。
中      華      民      國    八十八    年      一      月      七      日
                              最高法院刑事第九庭
                                  審判長法官  吳  雄  銘
                                        法官  羅  一  宇
                                        法官  池  啟  明
                                        法官  石  木  欽
                                        法官  王  憲  義
      右正本證明與原本無異
                                              書  記  官
中      華      民      國    八十八    年      一      月     十一     日
